臺灣高等法院臺南分院交通事件裁定　　100年度交抗字第63號
抗　 告　 人
即原處分機關　交通部公路總局嘉義區監理所
代　 表　 人　郭山林
受　處 分 人　簡坤明
上列抗告人因受處分人違反道路交通管理處罰條例案件，不服臺
灣嘉義地方法院中華民國100年4月28日所為裁定（100年度交聲
字第578號），提起抗告，本院裁定如下：
    主  文
抗告駁回。
    理  由
一、抗告意旨以：
  (一)受處分人前於民國100年1月8日23時24分駕駛車牌號碼3K-67
    70號自用小客車，經嘉義縣警察局民雄分局警員當場舉發其
    酒精呼氣濃度0.39mg/l，超過標準值0.14mg/l，經抗告人裁
    罰新臺幣（下同）19,500元，記違規點數5點，並施以道路
    安全講習；抗告人又於100年3月10日駕駛車牌號碼400-G7號
    營業貨運曳引車，經內政部警政署國道公路警察局第八警察
    隊古坑分隊舉發其車速102公里，超速12公里，經抗告人於
    100 年4月6日以嘉監裁字第裁70-Z8A018605號裁決書裁處罰
    鍰3,500元，吊扣駕駛執照12個月。
  (二)依臺灣嘉義地方法院另案於99年6月30日99年度交聲字第260
    號裁定、99年6月21日99年度交聲字第277號裁定、99年10月
    5日99年度交聲字第516號裁定，雖均認為汽車駕駛人倘違規
    當時，係駕駛非持駕駛執照種類之車輛所受吊扣駕照之處分
    ，依據「道路交通管理處罰條例第68條」之修正立法意旨，
    應以吊扣違規駕駛人當時所駕駛車輛之駕駛執照，而不得吊
    扣其持有各級車類之駕駛執照。
  (三)惟依99年5月5日修正、99年9月1日施行之「道路交通管理處
    罰條例」第68條第2項規定：『領有汽車駕駛執照之汽車駕
    駛人，除駕駛聯結車、大客車、大貨車外之非其駕駛執照種
    類之車輛，違反本條例及道路交通安全規則之規定，應受吊
    扣駕駛執照情形時，無因而肇事致人受傷或重傷者，記違規
    點數5點。但1年內違規點數共達6點以上或再次應受吊扣駕
    駛執照情形者，併依原違反本條例應受吊扣駕駛執照處分規
    定，吊扣其駕駛執照。』其修法目的無外乎為避免大型車職
    業駕駛人於日常生活通勤時之違規行為，所導致遭吊扣駕駛
    執照、喪失工作權，造成生活困境等情形，又為解決行政機
    關實務上汽、機車駕照「l人1照」原則所延伸執行吊扣駕照
    之困難，因而研議修法改善，是以，對於駕駛人非執業時駕
    駛其他車類違規應受吊扣駕駛執照者，先暫不予執行吊扣駕
    駛執照而改以記5點處分，並連同原暫不執行吊扣駕駛執照
    部分，一併裁處。惟若上開修正之處罰條例第68條第2項前
    後之裁定結果，處罰機關均係必須以違規當日駕駛車輛之駕
    駛執照執行吊扣，即無該法條予以增訂之必要，又倘若一般
    駕駛人於違規當時，係持有該駕駛車種之駕駛執照所為駕駛
    ，無記點之適用，而必須直接執行吊扣駕駛執照1年之處分
    ，亦無公平正義可言，況上開條文之增訂，既已讓持有取得
    高一級車類駕駛資格之違規人，先以記5點方式暫時取代吊
    扣駕照1年之處分，無非是給予該駕駛人一次自省機會，並
    提提醒倘1年內再有違規者，必須執行原來該吊扣駕照1年之
    處分，而不論其持有駕駛執照之照類等級。是上開裁定見解
    與行政機關所依據法令，顯有扞格之處。原裁決裁處受處分
    人罰鍰3,500元，並吊扣職業聯結車汽車駕駛執照1年之處分
    ，並無違誤，爰依法提起抗告，聲請撤銷原裁定，維持原處
    分機關之裁決等語。
二、按汽車行駛高速公路及快速公路，應依速限標誌指示，高速
    公路及快速公路交通管制規則第5條第1項前段定有明文。次
    按汽車行駛於高速公路、快速公路或設站管制之道路，不遵
    守使用限制、禁止、行車管制及管理事項之管制規則，而有
    行車速度超過規定之最高速限者，處汽車駕駛人3,000元以
    上6,000元以下罰鍰，並記違規點數1點；違反道路交通管理
    處罰條例第33條第1項第1款規定，大型車行駛高速公路超過
    規定之最高速限未滿20公里，期限內繳納罰鍰或到案聽候裁
    決者，處3,500元罰鍰，道路交通管理處罰條例第33條第1項
    第1款、第63條第1項第1款及違反道路交通管理事件統一裁
    罰基準表分別規定甚明。
三、次按94年12月14日修正前道路交通管理處罰條例第68條原規
    定：「汽車駕駛人，因違反本條例及道路交通安全規則之規
    定，受吊扣或吊銷駕駛執照處分時，吊扣或吊銷其持有各級
    車類之駕駛執照」，業經修正為：「汽車駕駛人，因違反本
    條例及道路交通安全規則之規定，受吊銷駕駛執照處分時，
    吊銷其持有各級車類之駕駛執照」，並由行政院於95年2月
    27 日以行政院院臺交字第0950082898號令發布定自95年3月
    1日施行。該修正條文之立法說明略以：「原條文將違法或
    違規駕駛人所持有各級車類之駕駛執照一併吊扣或吊銷，失
    之過酷，影響人民工作及生活甚鉅，爰修正之」等語，其立
    法意旨在於最高級車類之駕駛執照係受處分人賴以維生之工
    具，而受處分人駕駛較低級車類之車輛違規受罰，卻一併吊
    扣其最高級車類駕駛執照，對受處分人之工作權及生存權造
    成極大之損害，有違憲法保障人民生存權及工作權之意旨，
    故應予修法解決。又對於維護交通秩序、達成公益目的，尚
    有其他相同有效之手段可資運用，應選擇侵害人民權益最小
    之手段，其一併吊扣其最高級車類駕駛執照係全面剝奪人民
    賴以維生之方式，顯然並非為最輕微之手段，所造成之損害
    已與欲達成目的之利益顯失均衡，亦有違比例原則（司法院
    大法官會議釋字第577號解釋相同意旨參照）。是依94年12
    月14日修正後道路交通管理處罰條例第68條規定，受吊扣駕
    駛執照處分時，不再吊扣其持有各級車類之駕駛執照，僅於
    受吊銷駕駛執照處分時，始吊銷其持有各級車類之駕駛執照
    ，而限縮其之適用範圍甚明。
四、再按道路交通管理處罰條例第68條於99年5月5日修正，並自
    99年9月1日施行，而修正後之道路交通管理處罰條例第68條
    增定第2項規定：「領有汽車駕駛執照之汽車駕駛人，除駕
    駛聯結車、大客車、大貨車外之非其駕駛職照種類之車輛，
    違反本條例及道路交通安全規則之規定，應受吊扣駕駛執照
    情形，無因而肇事致人受傷或重傷者，計違規點數5點，但1
    年內違規點數共達6點以上或再次應受吊扣駕駛執照情形者
    ，併依原違反本條例應受吊扣駕駛執照處分規定，吊扣其駕
    駛執照」。又原提案條文之立法理由為「現行駕駛執照之核
    發，依照道路交通安全規則第53條規定共分為15類，故違反
    本條例被處以吊扣駕駛執照者，應視其違規駕駛時所駕駛之
    汽車駕駛執照為限，若吊扣其非違規駕駛時所駕駛之汽車駕
    駛執照，則欠缺實質上之關聯，二者不得相互聯結，且縱未
    能依規定『吊扣其駕駛執照』，依照本條例之規定，仍有其
    他處罰規定足達懲治警戒效果，故依照比例原則，若不能吊
    扣汽車駕駛人持有違反本條例時所駕駛汽車之汽車執照者，
    則不可以吊扣汽車駕駛人所持有其他駕駛執照代替之。」嗣
    經討論後而修正為上開內容，修正理由則為：「一、委員提
    案修正條文將產生如駕駛人以其領有之聯結車、大客車或大
    貨車駕駛執照駕駛小型車，違規酒後駕車、肇事逃逸時，卻
    無法吊扣其所領有之駕駛執照，以限制其繼續駕車行駛道路
    之情形，無法達到有效處罰及維護道路交通安全之立法目的
    。二、鑑於本條例前已修正刪除受吊扣駕駛執照處分，吊扣
    各級駕駛執照之規定，為利明確汽車駕駛人駕駛非其駕駛執
    照種類之車輛，違反應受吊扣駕駛執照之處分處理，增訂第
    2 項得緩即予吊扣而採記違規點數及駕駛人仍無改正仍再犯
    違規之應併原吊扣處罰之規定」（參見立法院公報第99卷37
    91號第26期院會紀錄第387-388頁）。兼衡修正後之條文內
    容及立法理由，可知領有汽車駕駛執照之駕駛人，駕駛「非
    其」駕駛執照種類之車輛，而違規應受「吊扣駕駛執照」情
    形時，始有該修正條文之適用。而領有駕駛執照之駕駛人，
    駕駛其領有該執照種類之車輛，而違規應受吊扣駕駛執照情
    形時，以及領有聯結車、大客車或大貨車駕駛執照之駕駛人
    ，駕駛非其駕駛執照種類之車輛，而違規應受吊扣駕駛執照
    情形時，則均應依原規定吊扣，而無該修正後規定之適用。
五、經查：
  (一)受處分人領有職業聯結車駕駛執照，此有汽車駕駛人查詢資
    料乙紙附卷可參（見原審卷第17頁），依道路交通安全規則
    第50條第1項發給汽車駕駛執照乃授益之行政處分，而駕駛
    不同車類汽車應取得各該類汽車駕駛執照，此觀道路交通安
    全規則第53條就各類汽車駕駛執照予以列舉可知。又為求行
    政管理之簡便性，基於「一人一照原則」，道路交通安全規
    則第61條規定：「汽車駕駛人取得高一級車類之駕駛資格者
    ，應換發駕駛執照，並准其駕駛較低級車類之事輛，其規定
    如下：一、已領有聯結車駕駛者，得駕駛大客車、大貨車、
    代用大客車、大客貨兩用車、曳引車、小型車、輕型機器腳
    踏車。……。」此「換發」駕駛執照之授益處分形式上雖僅
    有一個，惟所授予之利益卻有多種，即同時賦予多項不同等
    級車類之駕駛資格，且各該不同等級車類駕駛資格客觀上亦
    非不可分，故不影響領取駕駛執照人換發前之原有權利。本
    件受處分人領有職業聯結車駕駛執照，依前揭規定，自具備
    駕駛自用小客車之資格。
  (二)受處分人於100年1月8日23時24分許，駕駛車牌號碼3K-6770
    號自用小客車，行經嘉162線山隆公司前，經嘉義縣警察局
    民雄分局員警當場舉發其酒精呼氣濃度每公升0.39毫克，酒
    精濃度超過規定標準，並經原處分機關於100年1月10日以嘉
    監義裁字第裁76-L00000000號裁決書，依道路交通管理處罰
    條例第35條第1項第1款、第24條第1項第2款、第68條第2項
    之規定，裁處受處分人罰鍰19,500元，並記違規點數5點，
    及參加道路交通安全講習等情，此有舉發違反道路交通管理
    事件通知單、裁決書各1份在卷可憑，足見受處分人第一次
    於100年1月8日係領有聯結車駕駛執照，駕駛「非其」駕駛
    執照種類之自小客車，而有酒精濃度超過規定標準之違規事
    實至明。
  (三)受處分人又於100年3月10日14時19分許，駕駛車牌號碼400-
    G7號營業貨運曳引車，行經國道三號南下288.1公里處，該
    處行車速限90公里，經員警以科學儀器測得時速102公里，
    超速12公里，經內政部警政署國道公路警察局古坑分隊逕行
    舉發，亦有內政部警政署國道公路警察局舉發違反道路交通
    管理事件通知單1份在卷可參，足認受處分人第二次於100年
    3 月10日係領有聯結車駕駛執照，駕駛其領有該駕駛執照種
    類之曳引車，而有超速違規之事實至明。原處分機關乃於10
    0年4月6日以嘉監裁字第裁70-Z8A018605號裁決書，依道路
    交通管理處罰條例第33條第1項第1款、第68條第2項之規定
    ，裁處受處分人於100年5月6日前繳納罰鍰3,500元（受處分
    人已於100年3月22日繳納），記違規點數1點，並吊扣其駕
    駛執照12個月等情，此有裁決書1份附卷可稽。
  (四)本件受處分人上開酒精濃度超過規定標準之違規行為係發生
    於100年1月8日，自應適用修正後之道路交通管理處罰條例
    第68條規定，該條既已將「吊扣」等字刪除，依前揭說明，
    受處分人受吊扣駕駛執照處分時，自不得再吊扣其持有各級
    車類之駕駛執照，故原處分機關於作成吊扣駕駛執照處分時
    ，應就行為人所應吊扣之駕駛執照種類予以限定，始符合依
    法行政原則。而受處分人第一次於100年1月8日為酒精濃度
    超過規定標準之違規行時，係駕駛自用小客車（普通小型車
    ），其依道路交通管理處罰條例第35條第1項第1款、法所受
    之處分應為限制其駕駛普通小型車之權利，即應吊扣其普通
    小型車駕駛執照，自不能越級限制其駕駛職業聯結車之權利
    。再依道路交通管理處罰條例第33條第1項之規定，受處分
    人第二次於100年3月10日超速之違規行為，並無應受吊扣駕
    駛執照之處罰，故無同條例第68條第2項但書所定「併依原
    違反本條例應受吊扣駕駛執照處分」之規定吊扣其職業聯結
    車駕駛執照之適用。
  (五)另公路機關因汽車駕駛人取得高一級車類之駕駛資格者，應
    換發駕駛執照，並准其駕駛較低級車類之車輛，而已領有職
    業聯結車駕駛執照者，得駕駛大客車、大貨車、小型車、輕
    型機器腳踏車，於現行實務上基於1人1照原則僅逐級核給汽
    車駕駛執照1張，致持有職業聯結車駕駛執照者，因駕駛普
    通小型車違規，而須吊扣普通小型車駕駛執照時，產生技術
    層面之困難，惟行政機關本應時時因應法令之變更，而精進
    其行政執行之方法，斷不得因執行技術層面之困難，即置立
    法修正通過之條文不予遵守適用，甚或逾越比例原則，逕吊
    扣其持有各級車類之駕駛執照，侵害受處分人之工作權，是
    此執行技術層面之問題，自不得強令受處分人容忍。
六、綜上所述，原處分機關未考量現行道路交通管理處罰條例第
    68條規定之修正意旨與內涵，吊扣受處分人職業聯結車駕駛
    執照，即有違誤，原裁定將原處分撤銷，另裁罰受處分人汽
    車駕駛人行駛於高速公路，行車速度超過規定之最高速限，
    處罰鍰新臺幣3,500元，記違規點數1點，並吊扣普通小型車
    駕駛執照1年，核無不合。抗告意旨仍執前詞，指摘原審裁
    定不當，為無理由，應予駁回。
七、據上論結，應依道路交通事件處理辦法第25條，刑事訴訟法
    第412條，裁定如主文。
中    華    民    國   100    年    6     月    8     日
                  刑事第二庭    審判長法  官   葉居正
                                      法  官   陳欽賢
                                      法  官   張桂美
以上正本證明與原本無異。
不得再抗告。
                                      書記官   魏芝雯
中    華    民    國   100    年    6     月    8     日